【裁判字號】    97,家聲,22
【裁判日期】    970815
【裁判案由】    聲請迴避
【裁判全文】
臺灣宜蘭地方法院民事裁定              97年度家聲字第22號
聲  請  人  甲○○
上列聲請人因與江幸燁間就本院96年度婚字第202號事件，聲請
法官迴避，本院裁定如下：
    主  文
聲請駁回。
聲請費用由聲請人負擔。
    理  由
一、按法官有同法第32條所定應自行迴避而不自行迴避以外之情
    形，足認其執行職務有偏頗之虞者，當事人得聲請法官迴避
    。當事人如已就該訴訟有所聲明或為陳述後，不得依上開規
    定聲請法官迴避，但迴避之原因發生在後或知悉在後者，不
    在此限，此觀民事訴訟法第33條第2款、第2項之規定自明。
    又上開聲請法官迴避規定之適用，應以法官對於訴訟標的有
    特別利害關係，或與當事人之一造有密切之交誼或嫌怨，或
    基於其他情形客觀上足疑其為不公平之審判者為其原因事實
    ，若僅憑當事人之主觀臆測，或不滿意法官進行訴訟遲緩，
    或認法官指揮訴訟欠當，即不得謂其有偏頗之虞，最高法院
    69年度台抗字第457號判例意旨可資參照。是如當事人僅就
    法官於訴訟程序之指揮或取捨當事人調查證據之聲請，或其
    他類此情形為指摘，客觀上不足疑其為不公平之審判者，自
    非執行職務有偏頗之虞，不得據以聲請法官迴避。且聲請法
    官迴避之原因，依同法第34條第2項、第284條規定，應依證
    據之性質釋明之。
二、聲請意旨略以：
（一）按民事訴訟是以私權為主體，為保護私法上的權利請求國
      家司法機關的法院，參與對立的當事人間予以認定事實適
      用法律以裁判解決紛爭的法定程序。除外在民事官司中，
      關於訴訟的開始、進行及終結，原則上是由當事人自行決
      定，即採行所謂的當事人進行主義，所以民事官司是依當
      事人的請求而開始，在訴訟進行中，當事人得合意停止訴
      訟，撤回訴訟，關於事實的認定，除了人事訴訟外，原則
      上都依據當事人的主張，當事人所未提出的事實和證據，
      法院不得加以斟酌，完全採取不干涉的原則。
（二）豈料鈞院審理96年度婚字第202號離婚事件之法官，於97
      年4月8日下午3時30分在鈞院羅東辦公室第一法庭審理上
      開事件時，竟公然違背上揭「當事人所未提出的事實和證
      據，法院不得加以斟酌，完全採取不干涉的原則」，告訴
      反訴被告，認為反訴被告不會打官司，當庭向反訴被告建
      議由反訴被告之證人改當反訴被告之訴訟代理人較好，結
      果反訴被告就遵照法官的指示，請證人改當他的訴訟代理
      人。鈞院法官介入斟酌、干涉訴訟照然若揭，豈能令人干
      服。除上揭，審理本案法官更進一步為反訴被告指點迷津
      ，告訴反訴被告要打贏本件官司，最好馬上回去找看看有
      沒有反訴原告告訴你何時要去作牢的信之類的證據，或則
      反訴原告寫信告訴你錢要寄到那裡的，上揭當日審理本案
      法官，並告訴反訴被告只要反訴被告拿這些證據來，法官
      馬上判准離婚等語云云。
（三）再按民法第148條：「權利之行使，不得違反公共利益，
      或以損害他人為主要目的。行使權利，履行義務，應依誠
      實及信用方法。」如上揭所示，當日當庭審理本案法官為
      反訴被告未提出的事實和證據加以斟酌指導，干涉訴訟進
      行，法官行使權利除了構成民法第186公務員之侵權責任
      致使反訴原告遭受無法彌補的損害外，爰依民事訴訟法第
      34條第1項規定聲請審理該事件之法官迴避，改派另外法
      官代替繼續審理本案，以維法制，以保權益。
三、按法院對本件辯論意旨與調查證據結果如何斟酌，對兩造調
    查證據之聲請准駁與否及本案實體有無理由之判斷，均屬法
    院職權，而民事事件，當事人本有授權他人以本人名義代為
    或受訴訟行為之權利，是反訴被告將原聲請傳喚之證人張貴
    傑，改委任為訴訟代理人以代其為訴訟行為或受訴訟行為，
    於法本無不合，縱反訴被告因不諳法律，經法官曉諭後始於
    97年4月8日言詞辯論期日當庭委任張貴傑為訴訟代理人，代
    為進行訴訟行為，惟聲請人於張貴傑任反訴被告之訴訟代理
    人後，於該庭期已就該訴訟有所聲明或陳述，依民事訴訟法
    第33條第2項前段規定，聲請人自不得以法官執行職務有偏
    頗之虞聲請法官迴避。至於承辦上開離婚事件之法官縱有曉
    諭原告即反訴被告提出有關聲請人通知坐牢及要求寄錢之相
    關證據，惟依原告即反訴被告主張聲請人曾於入監服刑一星
    期後，以書信告知現入監服刑而要求原告即反訴被告寄錢予
    聲請人，原告即反訴被告因此即每月寄新台幣（下同）1萬
    元給聲請人等事實（見96年度婚字第202號97年4月8日言詞
    辯論筆錄），承辦法官乃行使民事訴訟法第199條第2項之闡
    明權，請原告即反訴被告聲明證據，於法並無不合。此外，
    聲請人復未提出承辦法官對於本件訴訟事件之結果有何具體
    之利害關係，或與當事人之一造有任何交誼或嫌怨等具體事
    證，在客觀上足使人懷疑法官為不公平審判之情形，其徒以
    承審法官上開職權行使事項，臆測法官執行職務有偏頗，聲
    請法官迴避，自難謂合法。從而本件聲請，委無理由，應予
    駁回。
四、本件聲請為無理由，爰依民事訴訟法第95條、第78條裁定如
    主文。
中    華    民    國    97    年    8     月    15    日
                  臺灣宜蘭地方法院民事庭
                      審判長法  官  楊麗秋
                            法  官  林俊廷
                            法  官  林楨森
正本係照原本作成。
如不服本裁定，僅得於收受本裁定正本送達後10日內，以適用法
規顯有錯誤為理由，向本院提出再抗告狀（須附繕本一份及繳納
再抗告裁判費新台幣1,000元），經本院許可後始可再抗告。
中    華    民    國    97    年    8     月    18    日
                            書記官  邱美龍


司法院資訊處製作；財團法人民間司法改革基金會備份。
